臺北高等行政法院判決
　　　　　　　　　　　　　　　　　 93年度簡再字第00013號
再審　原告　甲○○
再審　被告　法務部
代　表　人　施茂林（部長）
上列當事人間因申報公職人員財產事件，再審原告對本院中華民
國92年5月30日91年度簡字第684號判決，提起再審之訴。本院判
決如下：
　　主  文
再審之訴駁回。
再審訴訟費用由再審原告負擔。
　　事  實
緣再審原告任財政部高雄關稅局進口業務七股股長期間，係公職
人員財產申報法第2條第1項第11款規定應申報財產之人員，於民
國（下同）89年申報財產時，短、漏報及溢報其配偶周施秀惠所
有股票聯電2,385股等41種股票，再審被告以其有故意申報不實
之情形，依公職人員財產申報法第11條第1項後段規定，處再審
原告新台幣（下同）6萬元罰鍰。再審原告不服，提起訴願，經
行政院91年4月26日院臺訴字第0910008549號訴願決定駁回，向
本院提起行政訴訟，亦經本院以92年5月30日91年度簡字第684號
判決駁回，因再審原告未提起上訴而告確定。嗣再審原告以本院
上開判決有行政訴訟法第273條第1項第1款及第2款規定之情形，
向本院提起再審之訴。茲摘敘兩造訴辯意旨如次：
甲、再審原告方面：
一、聲明：求為判決行政訴訟判決、訴願決定及原處分均撤銷。
二、陳述：
１、本件違規行為之造成，純係再審原告配偶之過錯，其隱瞞而
    不據實提供全部持股資料，導致再審原告不知情下，以不實
    資料填報於89年公職人員財產申報表，遺漏部分零股係再審
    原告配偶之疏失，再審被告以此推論再審原告故意申報不實
    ，逕依公職人員財產申報法第11條第1項規定裁處罰鍰，即
    有違誤，亦與本案事實明顯不合。所謂不確定狀況，非定為
    當事人之故意行為，可能係一時疏失所致，並無隨意輕忽、
    心存僥倖之心態，亦有司法界不贊同原判決所持「不確定必
    為故意」之論述。故原判決依上開規定故意申報不實者論處
    ，並不適法。再審原告係一奉公守法從事關務30餘年之公職
    人員，有必要匿報30餘萬元之零股，而甘願遭受6萬元以上
    30萬元以下之鉅額罰鍰？
２、全體公職人員當然尊重行政院訴願決定所提之新見解，惟須
    修法將「疏忽漏報」或「不確定之故意」明列於公職人員財
    產申報法之處分條文，至少應先以行政命令告知，俾使全體
    公職人員有所遵循，否則，片面擴張解釋或主觀認定未修正
    之處分條文，對於基層公務人員之傷害更甚於惡法。況公職
    人員每年定期填載之財產申報表，倘僅核對申報人「財產總
    數」與「申報表填報」是否完全符合，未能從其任職期間有
    無累積非合法所得予以縝密查察，實違背該法之立法宗旨，
    無法杜絕貪污並提昇公職人員清廉之社會形象。又參照公職
    人員財產申報法第5條第1項第2款及其施行細則第19條規定
    各項財產之起報金額，足見該法對公職人員之財產申報並非
    嚴苛而鉅細靡遺。再審原告於89年已申報大部分持股及所有
    財產，僅漏列部分零股（其中有20餘種未滿一張），其漏報
    總金額較上開各項起報金額為少，卻遭再審被告以故意申報
    不實論處，有違該法及其施行細則之立法宗旨。
３、夫妻財產本得以向法院申報分別財產制，現行民法對夫妻財
    產已改採分離制，再審原告配偶以其自有資金購買數支股票
    ，屬憲法保障人民隱私權之許可範圍，再審被告以公職人員
    財產申報表漏列部分零股，推斷再審原告有申報不實之故意
    ，顯然不合目前民法規定夫妻財產可分別持有之體制。再審
    原告以往從未有買賣股票之經驗，致不知臺灣證券集中保管
    股份有限公司（下稱臺灣證券集保公司）年底可列印交易明
    細表，再審原告89年公職人員財產申報表，係依配偶所提供
    持股資料填報，再審原告本人確實毫無輕忽法規或故意申報
    不實之情事，亦有再審原告90年及91年公職人員財產申報表
    影本可參，其股票部分業以臺灣證券集保公司列印之電腦資
    料申報，請鈞院明鑒再審原告毫無故意申報不實之情事。故
    原判決認定再審原告未以集保公司電腦資料申報，推論再審
    原告有申報不實之故意，其判決理由顯有矛盾及不合理情形
    。
４、再審原告有生之年從未至任何一家證券公司買賣股票，所有
    股票均係再審原告配偶周施秀惠以集保方式委託買賣，此有
    國票綜合證券股份有限公司和平分公司提供之89年度買賣明
    細表及經手行員張宏義於92年6月25日在該明細表上簽署之
    書面保證可稽，並經再審原告於訴願書及原行政訴訟起訴狀
    明確陳述，惜未獲訴願決定機關及鈞院採信。且再審原告89
    年公職人員財產申報表所填報之股票資料，確係再審原告配
    偶周施秀惠所提供，再審原告並不知遺漏部分零股，亦有周
    施秀惠於92年6月26日出具聲明書可參。有關原判決所載不
    確定故意之論述，經再審原告於訴願及原行政訴訟程序再三
    陳述股票買賣均係配偶周施秀惠所為，再審原告並不知股票
    持有詳細資料等情，原判決逕依公職人員財產申報法第11條
    第1項規定，認定再審原告有故意申報不實，其適用法規顯
    有錯誤，且其判決理由與主文亦顯有矛盾不符。
５、財政部高雄關稅局政風室抽查發現再審原告89年公職人員財
    產申報漏報部分零股時，並未退回再審原告限期補正，且主
    管機關當時完全未對公職人員財產申報法進行任何政令宣導
    ，再審原告對所謂不確定故意或間接故意，並無機會理解，
    即無故意違背之意。有關公職人員財產申報之處分條文，當
    然依據公職人員財產申報法第11條所載可理解之文義，而以
    再審原告數十年行政實務經驗，認為故意與過失之間，仍有
    相當分際，否則司法院釋字第259號解釋即形同具文，可任
    由法官以自由心證主觀認定。是本案是否有故意申報不實，
    應以是否有蓄意匿報及合乎比例原則（再審原告僅漏報約佔
    總財產2%之零星股票）等審慎認定，方屬公平合理，再審被
    告僅以再審原告未至臺灣證券集保公司列印交易明細表，主
    觀認定再審原告有申報不實之故意，有違行政法客觀公正之
    基本概念，並對再審原告一再陳述之事實與法理不予採信，
    難令再審原告甘服。
６、綜上所述，本案純屬再審原告配偶之疏忽，再審原告在不知
    情狀況下，漏列89年公職人員財產申報表之部分零股，並無
    申報不實之故意，且所謂故意與過失，並非法理之論述，應
    憑個案事實客觀認定，否則司法院釋字第259號解釋即無須
    明確釐清故意與過失責任之歸屬。再審被告及原判決以再審
    原告漏報約佔總財產2%之零股，且股票買賣均由再審原告配
    偶所為，再審原告在不知詳細持股情況下，根據配偶提供之
    資料申報，逕主觀認定再審原告故意申報不實據以裁處罰鍰
    ，顯與公職人員財產申報法第11條第1項規定意旨不合。故
    原判決所持理由與適用法規均有不合法情形，再審原告依行
    政訴訟法第273條第1項第1款及第2款規定，提起本件再審之
    訴，請鈞院查明實情，維護司法正義，以還再審原告之清白
    。
乙、再審被告方面：
一、聲明：求為判決駁回原告之訴，訴訟費用由原告負擔。
二、陳述：
１、按公職人員及其配偶所有之申報財產，應一併申報；有價證
    券總額達100萬元，或有價證券之上市股票總額達50萬元，
    即應申報，公職人員財產申報法第5條第2項及其施行細則第
    19條第1項第1款分別定有明文。本件再審原告確有短、漏、
    溢報其配偶所有股票情事，此有再審原告89年公職人員財產
    申報表及臺灣證券集保公司90年3月13日（90）證保企字第
    05541號函附再審原告配偶保管帳戶客戶餘額表等資料影本
    可稽。
２、再審原告前於90年5月22日填具之財政部高雄關稅局申報公
    職人員財產資料說明單時自承：「本人從事股票長期投資10
    餘年，實際股票交割均由內人負責。由於購買個股甚多，而
    電子股每年均有無償配股及增資認股．．」等語，另於訴願
    及前行政訴訟程序亦主張其配偶有自行購買股票，致申報時
    計算上確有困難，且夫妻間個別理財實屬常情，致不知配偶
    購買之股票種類及數額，又公職人員財產申報表之欄位不足
    ，始未將零股部分申報，其短、漏、溢報之配偶股票於臺灣
    證券集保公司均有資料可查，購買股票之資金來源亦屬正當
    ，即無申報不實之必要及故意云云。惟再審原告於本件再審
    之訴主張其以往從未有買賣股票之經驗，致不知臺灣證券集
    保公司年底可列印交易明細表，股票買賣均係其配偶所為，
    不知持有詳細資料，純係配偶過錯云云，與其先前之供述不
    一，顯係事後卸責之詞。況再審原告既有長期股票投資10餘
    年之經驗，縱使投資明細由其配偶掌控，亦應知悉股票餘額
    之查詢方式，故其明知本身係財產申報義務人，本應於申報
    之初，詳實查詢財產狀況再據以填報，否則如何認其有據實
    申報之確信？
３、再審原告短、溢、漏報之配偶名下股票，均係存放於臺灣證
    券集保公司，此有證券存摺可稽，查詢並非困難，申報財產
    時僅須持證券存摺辦理存摺補發手續，即可知悉所持有股票
    詳細情形，毋需再審原告本人列帳控管。而財產申報係再審
    原告之法定義務，不涉及財產之管理、處分，與夫妻是否個
    別理財無關，再審原告亦於同一申報表申報其配偶包含土地
    、房屋及汽車等財產，可知再審原告配偶並無不能配合申報
    情事。又公職人員財產申報表僅提供格式，財產數額逾所提
    供之欄位致不敷填寫時，申報人得依各該項目之內容與規格
    ，另行製作表格填寫，附於該申報表之後，註明頁數，並於
    騎縫處蓋章，公職人員財產申報表填表說明壹之十二亦有詳
    實規定，或應洽受理申報機關索取附頁，此係一般稍有學識
    、經驗者均可認知之事，非如再審原告所稱欄位不敷填寫者
    即可省略免報。
４、按要求公職人員申報財產之規範目標，最低限度係要求擔任
    特定職務之公職人員，其個人、配偶及未成年子女之財務狀
    況可供公眾檢驗，進而促進人民對政府施政廉能之信賴，是
    公職人員若未能確實申報財產狀況，即使其財產來源正當，
    或並無隱匿財產之意圖，無論其申報不實係基於直接故意或
    間接故意，仍符合公職人員財產申報法「故意申報不實」違
    章行為之故意要件。再審原告既自承未於申報前向臺灣證券
    集保公司查詢，則其申報時如何有依實申報之確信？顯然其
    對申報內容不實亦無所謂，即具備申報不實之不確定故意，
    應堪認定，故原判決認事用法並無違誤。
　　理  由
一、再審被告代表人原為乙○○，94年2月1日變更為施茂林，茲
    由其具狀聲明承受訴訟，核無不合，應予准許。
二、本件再審原告任財政部高雄關稅局進口業務七股股長期間，
    係公職人員財產申報法第2條第1項第11款規定應申報財產之
    人員，於89年申報財產時，短、漏報及溢報其配偶周施秀惠
    所有股票聯電2,385股等41種股票，再審被告以其有故意申
    報不實之情形，依公職人員財產申報法第11條第1項後段規
    定，處再審原告6萬元罰鍰。再審原告不服，提起訴願，經
    行政院91年4月26日院臺訴字第0910008549號訴願決定駁回
    ，向本院提起行政訴訟，亦經本院以92年5月30日91年度簡
    字第684號判決駁回，因再審原告未提起上訴而告確定。嗣
    再審原告以本院上開判決有行政訴訟法第273條第1項第1款
    及第2款規定之情形，向本院提起再審之訴，請求廢棄原判
    決，及撤銷訴願決定及原處分等語。
三、按「有左列各款情形之一者，得以再審之訴對於確定終局判
    決聲明不服。但當事人已依上訴主張其事由或知其事由而不
    為主張者，不在此限：一、適用法規顯有錯誤者。二、判決
    理由與主文顯有矛盾者。」為行政訴訟法第273條第1項第1
    款及第2款所明定。所謂「適用法規顯有錯誤」，係指原判
    決所適用之法規與該案應適用之現行法規相違背，或與解釋
    判例有所牴觸者而言，至於法律上見解之歧異，再審原告對
    之縱有爭執，要難謂為適用法規錯誤，而據為再審之理由，
    改制前行政法院62年判字第610號著有判例。所謂判決理由
    與主文顯有矛盾，係指判決理由與主文之內容適得其反而言
    。判決理由與事實之記載不甚適合或判決理由不備，均屬判
    決違背法令問題，並非理由與主文矛盾，自不得為再審之事
    由，亦經改制前行政法院60年裁字第87號著有判例。
四、本件原判決駁回再審原告於前程序之訴，係以：「原告係財
    政部高雄關稅局進口業務七股股長，為公職人員財產申報法
    第2條第1項第11款規定應申報財產之人員，於89年度定期申
    報財產時，短、漏報及溢報其配偶周施秀惠所有股票聯電2,
    385股等41種股票等情，有公職人員財產申報表、財政部高
    雄關稅局申報公職人員財產資料說明書、臺灣證券集中保管
    股份有限公司90年3月13日（90）證保企第05541號函暨集中
    保管帳戶餘額表等影本各一份及法務部財產申報審議委員會
    審查『公職人員財產申報逾期及申報不實案件』資料1份附
    於原處分卷可稽。原告對上開股票數額雖不爭執，惟主張其
    與配偶各自理財，致不知配偶所購買之股票種類及數額，且
    因公職人員財產申報表之欄位不足，始未將大多不滿1張之
    零股部分申報，況所短、漏、溢報之配偶股票均由證券公司
    購買並集中保管，有資料可查，故並無故意申報不實等語。
    然查公職人員財產申報制度立法意旨在藉由據實申報財產，
    端正政風，確立公職人員清廉之作為及建立公職人員利害關
    係之規範，一般人民亦得以得知公職人員財產之狀況，故重
    在公職人員須依法據實申報財產，原告身為財政部高雄關稅
    局進口業務七股股長，自不容諉為不知，竟短、漏、溢報系
    爭股票，且該等股票股數非少，復分屬40餘家不同公司或銀
    行，諒非一時疏忽所致，是原告所言無漏報財產之故意云云
    ，殊無可取。且原告之配偶固無需申報財產，惟原告為應申
    報財產之公職人員，依法則應一併申報其配偶所有之財產，
    此係應申報財產人之法定義務，申報義務人自不能任意藉詞
    推卸。而申報配偶財產，係為履行申報義務人之法定義務，
    不涉及配偶財產之處分，與夫妻相互尊重，各自管理財產之
    原則尤其無涉。況本件原告申報系爭年度其配偶所有之財產
    ，除土地、房屋、汽車等外，股票部分所申報之持股數116,
    000股，占股票總數153,740股75%，復為原告所自承，足見
    其未向配偶詳加查詢或請配偶提供財產資料以為申報，是原
    告有違反法定之據實申報義務，至為灼然。再原告所稱公職
    人員財產申報表之欄位不足一節，公職人員財產申報表填表
    說明壹之十二已就欄位不足時之處理有詳實規定，是原告本
    得依各該項目之內容與規格，另行製作表格填寫，附於該申
    報表之後，註明頁數，並於騎縫處蓋章，或洽受理申報機關
    索取附頁，此乃一般稍具學識、經驗者所得認知，原告所稱
    尚無解於其違章之成立。從而被告以原告短、漏、溢報其配
    偶所有之財產，而據以科處罰鍰，揆諸首揭法條規定（即公
    職人員財產申報法第5條及第11條第1項、同法施行細則第19
    條規定），並無違誤，訴願決定予以維持，亦無不合，原告
    之訴難認有理由，自應予以駁回。」等語為得心證之理由，
    經核其所適用之法規與該案應適用之現行法規並不相違背，
    與解釋、判例均無有所牴觸之情形，再審原告猶執前程序所
    為主張並為原判決所不採之事由，謂原判決有適用法規錯誤
    之再審原因，要非可採。另再審原告對原判決所持駁回其於
    前程序之訴之理由縱有爭執，亦屬事實認定職權之正當行使
    或法律上見解之歧異，尚難謂為原判決適用法規顯有錯誤，
    而據為再審之理由。又再審原告於前程序所提出之證據，原
    判決未予採信，亦為證據取捨問題，而與適用法規有無錯誤
    無關。再者，行政訴訟法第273條第1項第2款所謂判決理由
    與主文顯有矛盾，係指理由所為之論斷與主文背道而馳，如
    認定原告之訴有理由，而主文則為駁回其訴之宣示者而言，
    查原判決係認「原告之訴為無理由」，而於主文諭知「原告
    之訴駁回」，並無理由所為論斷與主文相左之情形，自不得
    指原判決有該款之再審原因。
五、綜上所述，再審原告所主張本件有行政訴訟法第273條第1項
    第1款、第2款情形，均無再審理由，應予駁回。至兩造其餘
    訴辯事由，與判決結果無影響，不另申論，併予敘明。
據上論結，本件再審之訴顯無理由，爰依行政訴訟法第278條第2
項、第98條第3項前段，判決如主文。
中    華    民    國    94    年    3    月     29    日
                              第六庭法官　曹瑞卿
上為正本係照原本作成。
本件以訴訟事件所涉及之法律見解具有原則性者為限，始得於本
判決送達後20日內向本院提出上訴狀並表明上訴理由，如已於本
判決宣示後送達前提起上訴者，應於判決送達後20日內補具上訴
理由（均按他造人數附繕本），且經最高行政法院許可後方得上
訴。
中    華    民    國    94    年    3    月     29    日
            　　　　　　　　　 　 書記官  方偉皓
